臺灣臺南地方法院民事判決　　　　　　　 96年度訴字第845號
原　　　告　宏裕開發股份有限公司
法定代理人　乙○○
訴訟代理人　戊○○
訴訟代理人　己○○
被　　　告　港威營造有限公司
法定代理人　甲○○
訴訟代理人　蘇正信律師
　　　　　　蔡進欽律師
　　　　　　蔡弘琳律師
上列當事人間請求給付貨款事件，本院於民國96年10月17日言詞
辯論終結，判決如下：
    主      文
被告應給付原告新台幣壹佰零捌萬捌仟貳佰柒拾肆元及自民國九
十六年五月二十六日起至清償日止，按年息百分之五計算之利息
。
訴訟費用新台幣壹萬壹仟柒佰玖拾壹元由被告負擔。
本判決於原告以新台幣拾陸萬仟元供擔保後，得假執行；惟
被告如於假執行程序實施前以新台幣壹佰零捌萬捌仟貳佰柒拾肆
元為原告預供擔保，得免為假執行。
    事實及理由
壹、原告方面：
一、訴之聲明：
    被告應給付原告1,088,274 元及自起訴狀繕本送達被告翌日
    起至清償日止，按年息百分之五計算之利息。原告願供擔保
    請求宣告假執行。
二、事實理由：
  (一)被告港威營造有限公司（下稱被告）自民國95年9 月份起至
    同年10月間止，陸續向原告宏裕開發股份有限公司（下稱原
    告）購買ST螺母等貨品數批，原告已交貨完畢，並開立統一
    發票，惟被告積欠貨款新台幣（下同）1,088,274 元，屢經
    催討，均拒絕給付，爰依買賣及表見代理法律關係提起本訴
    ，求為判決如訴之聲明所載。
  (二)被告辯稱：統一發票之作用，旨在供稅捐稽徵機關辦理稅額
    核課，無法證明營業人與買受人間實際上有無真正交易行為
    ；惟查兩造間之前交易行為均有存摺匯款資料，足以證明確
    有買賣關係存在。被告明知訴外人丁○○表示為其代理人（
    即借用其名義），以被告名義向原告訂購材料，而未為反對
    之表示，致原告信以為被告所購買，並開立以被告公司為買
    受人之統一發票，做為進貨、銷貨、報稅證明文件，依民法
    第169 條規定及最高法院70年台上字第1041號判例意旨，自
    應負授權人之責任，原告基於表見代理及買賣關係，訴請被
    告給付貨款及法定遲延利息，即為合法。
  (三)被告所舉證人丁○○證稱：其個人向被告借牌標得系爭工程
    ，因而發票開立被告公司名稱；惟其證詞亦指稱：當初本人
    及工地負責人向原告洽購材料時，並未清楚告知原告其與被
    告之借牌關係。又系爭工程之得標廠商確為被告，丁○○等
    人於洽購材料時，均係以被告公司名義，並要求開立被告公
    司抬頭之發票，其後復以被告公司銀行帳戶支付4 次貨款，
    故丁○○以被告公司得標商名義訂購系爭材料，至為明顯。
  (四)證人丁○○雖又證稱：系爭工程是向被告借牌標得，故工地
    主任、品管負責人須投勞健保在被告公司名下，且因工程款
    項均撥付在被告公司帳戶，故以被告公司帳戶匯款給相關工
    地人員支付薪資，並直接匯款給原告。惟查，其證詞與一般
    工程慣例不符，按一般工程之工程款請領，均係按照工程進
    度向業主申請驗收撥款，而非按月撥付工程款，如當月或連
    續2 至3 個月未達進度無工程款項撥付，則被告公司何來款
    項每月代墊工地人員薪資及應付原告之買賣貨款，況借牌人
    之材料款、員工薪資等資金支出，本應由借牌人自行負責，
    出借人一般並無代墊資金之義務，其證詞明顯不合常理。
  (五)丁○○證稱：系爭工程之材料款請款流程，均係由原告按月
    檢附請款帳單明細及發票，先送工地負責人員核對，再送會
    計審核，如請款內容不實或有瑕疵，工地會擋下來退件，核
    對無誤之帳單明細及發票，才會收受呈報給公司憑以付款，
    此點經查與事實相符。惟證稱：系爭工程之材料款，因有部
    分規格不合，致未付款，則與事實有所出入。因原告均按照
    被告工地負責人訂購內容交貨，出貨單上並註明品名、規格
    、厚度等，工地收料均係逐一核對無誤，才會簽收，否則即
    當場退回；又工程施工圖說上均有註明相關產品規格，工地
    施工、焊接、組裝前也會核對產品上標示規格是否符合，才
    會進行施作埋設。原告交付系爭貨品由被告工地人員施工完
    成埋設，經過諸多品管檢驗關卡及時間，若有送貨規格不符
    情事，被告工地相關人員又豈肯簽收，甚至將之施作埋設。
    證人此部分陳述，顯然係推託之詞。
  (六)被告辯稱其將公司牌照借予丁○○，授權範圍僅限於丁○○
    向業主即南科管理局參與投標及承包工程。惟實際上被告涉
    入的部分，一般還包括：提供銀行帳戶予丁○○使用（除視
    情況得收受業主付款外，重要的是更包括以該帳戶支付應付
    款項予工人、下包商、材料商等，原告就曾自該帳戶獲得4
    次貨款之支付）、收受配合廠商之發票及開立發票予業主、
    視配合條件接受工人以公司員工身分加入勞健保、提撥勞退
    準備金、申報薪資所得、依勞工安全衛生法規與各級承包商
    就工地安全負連帶責任、甚至應業主之要求以被告公司名義
    向保險公司投保工地安全保險等。換言之，縱使被告確係將
    公司牌照借予丁○○使用，並不代表除出名承包工程外，其
    餘事項皆與之無關。蓋丁○○以被告公司名義標得工程後，
    必然會有諸多事項也必須或順便以被告公司名義進行，此乃
    被告於借牌予丁○○使用之初所可想見；反之，希冀第三人
    （包括原告）於丁○○以被告公司名義進行交易時，即能當
    然明白丁○○與被告間僅有借牌關係，乃屬期待不可能之事
    。當丁○○以被告公司名義與第三人進行交易而生危險負擔
    時，保護善意之第三人當然應優先於保護有內部利益交結之
    被告，此正是表見代理法定效果之法理來源及基礎。故於審
    酌被告應否負民法第169 條表見代理之授權人責任時，應綜
    合全部情況後，朝保護善意第三人之方向優先思維。
  (七)原告交貨後，被告從未向原告反映過貨物有瑕疵之問題，甚
    至在原告提起本件訴訟後，被告亦未即時依民法第354 條主
    張原告應就所售貨物負瑕疵擔保責任，直到數次開庭後，被
    告方提出此種主張；莫說被告須就其主張負舉證責任，單以
    其提出主張之時機來看，就不難查覺被告只是在為其脫免付
    款義務硬找藉口。況依民法第356 條之規定，被告因未從速
    檢查所買貨物並即通知原告，實已無任何空間可主張原告應
    就所售貨物負瑕疵擔保責任。
  (八)至於被告以原告未提出材料之出廠證明及品保資料為由，主
    張有權拒絕付款一節，原告亦難認同。蓋被告之訂購單上未
    事先註明有此要求，且相關市場上亦無賣方交貨時應即提出
    材料出廠證明及品保資料之交易習慣。既無約定又無習慣，
    則被告之主張如何謂之有據？故回歸法律基本規定及精神，
    原告在此表示，只要被告給付貨款，原告必同時交付材料之
    出廠證明及品保資料，絕無虛言。
貳、被告方面：
一、答辯聲明：
    請求判決駁回原告之訴及假執行聲請；訴訟費用由原告負擔
    ；如受不利判決，願供擔保請准宣告免為假執行。
二、事實理由：
  (一)本件係訴外人丁○○向被告借牌，投標承包南部科學工業園
    區管理局發包之工程，系爭工程均由丁○○與原告接洽，被
    告並未授權丁○○以被告名義締約、訂貨；原告主張被告自
    95年9 月間起至同年10月間止，向其購買ＳＴ螺母等貨品，
    積欠貨款1,088,274 元等情，均與事實不符，被告否認之。
  (二)統一發票之作用，旨在供稅捐稽關辦理稅額核課，並無法證
    明營業人與買受人間實際上有無真正交易行為。被告固曾收
    受原告開立之統一發票2 紙，惟係經訴外人丁○○交付取得
    ，原告以此認為兩造間有買賣關係存在，要與事實不符。
  (三)按由自己之行為表示以代理權授與他人，或知他人表示為其
    代理人，而不為反對之表示者，對於第三人應負授權人之責
    任，此觀民法第169 條本文規定即明，經查：1.被告係將公
    司牌照借予第三人丁○○；而授權範圍，僅限於丁○○向業
    主即訴外人南科管理局參與投標及承包工程，迭據被告敘明
    在卷，並經證人丁○○供證屬實，由此可知被告並無由自己
    行為以代理權授與他人。2.證人丙○○於鈞院審理時證稱：
    伊並未以「港威營造有限公司」名義與原告交易；證人謝永
    承雖證稱：本件交易過程，均由丙○○與之接洽，說是「港
    威」要買，核照2 位證人所證內容固不相符，惟證人謝永承
    與原告利害關係相同，其證詞可信度較低，自應以丙○○之
    證詞為可採。3.退步言之，縱如證人謝永承所證，丙○○係
    以「港威」名義與之交易，但被告僅借牌予丁○○，是依被
    告行為外觀，並未授權丙○○，更遑論被告知悉丙○○以被
    告名義與原告交易，顯難令被告負表見代理責任。
  (四)又因可歸責於債務人之事由，致為不完全給付者，債權人得
    依關於給付遲延或給付不能之規定，行使其權利；因不完全
    給付而生前項以外之損害者，債權人並得請求賠償，民法第
    227 條定有明文。本件原告於95年9 月20日交付之ＳＴ管，
    規格係4.0mm ×6m( 20S)，與丙○○所訂購之5.2 mm規格不
    符，業據證人丁○○、丙○○結證在卷；又因管徑規格不符
    ，須重新購料切除重作 (暫計200,000 元)， 合計270,570
    元，應由原告負賠償責任，爰併以準備書狀送達作為抵銷之
    意思表示。證人丁○○亦證稱原告並未依約提出材料之出廠
    證明及品保資料，縱認被告應負授權之責，惟被告既未依約
    交付上開資料，付款條件顯未成就，被告亦得拒絕付款等語
    。並提出履約爭議調解申請書及行政院公共工程委員會函各
    1 份為證。
、兩造爭執要旨：
    本件原告主張被告自95年9 月份起至同年10月間止，陸續向
    原告購買ST螺母等貨品數批，積欠貨款1,088,274 元，拒絕
    給付，基於表見代理及買賣關係，訴請被告給付貨款及法定
    遲延利息；被告則以其公司僅借牌予第三人丁○○參與投標
    及承包工程，否認與原告間有買賣關係，且對於工地人員丙
    ○○以被告名義與原告交易之事，並不知情，不應負表見代
    理責任。又原告於95年9 月20日交付之ＳＴ管，規格不符，
    須重新購料切除重作，費用合計270,570 元，應由原告負賠
    償責任，爰為抵銷之意思表示，且原告未依約提出材料之出
    廠證明及品保資料，付款條件並未成就，縱認被告應負授權
    之責，亦得拒絕付款等語。故本件應予審究者，為(一)、被告
    是否應負買受人或表見代理之授權人責任，(二)、原告是否應
    負瑕疵擔保責任？被告主張抵銷或拒絕付款有無理由？
肆、本院之判斷：
一、被告是否應負買受人或表見代理之授權人責任：
  (一)原告主張本件買賣交易之材料貨品，已據其提出與所述相符
    之送貨單、應收帳款明細表及統一發票為證，其文書之真正
    及貨品之數量、價額均為被告所不爭執，堪認原告此部分之
    主張為真實。
  (二)雖被告抗辯稱：「港威營造係將公司牌照借予第三人丁○○
    ；而授權範圍，僅限於丁○○向業主即訴外人南科管理局參
    與投標及承包工程；縱然原告之職員謝永承證稱工地人員丙
    ○○係以「港威」名義與原告交易。但被告僅借牌予丁○○
    ，依行為外觀，並未授權丙○○，更遑論被告知悉丙○○以
    被告名義與原告交易，顯難令被告負表見代理責任」云云；
    然查：1.證人丁○○於本院審理中固曾證稱向被告借牌承包
    工程等語，惟借牌承包工程所涉及之相關法律責任甚多，丁
    ○○與被告均未提出任何借牌之相關契約資料以佐證彼等說
    詞，是否真有借牌之情事，非無可疑。2.本件路竹科學園區
    工程之承攬人為被告公司名義，訂購貨品時，係由工地品管
    主任丙○○以被告公司工地品管主任之身分，向原告公司職
    員謝永承表示「港威營造路竹工地要購買材料，並請求開立
    抬頭為港威營造之統一發票」，已據證人丙○○於本院審理
    中結證明確；參以被告自承本件統一發票係丁○○所交付，
    且丁○○並曾以被告公司之名義匯款支付部分買賣價金等情
    ，復據丁○○供明屬實，核與原告提出之存摺記載相符，足
    可認定被告對於丁○○、丙○○等人以公司名義購買材料之
    事實，確實知悉。
  (三)按「由自己之行為表示以代理權授與他人，或知他人表示為
    其代理人而不為反對之表示者，對於第三人應負授權人之責
    任。但第三人明知其無代理權或可得而知者，不在此限。」
    民法第169 條定有明文；又「上訴人明知朱某等表示為其代
    理人，以其名義訂購系爭貨物，而未為反對之表示，致被上
    訴人信以為上訴人公司所購買，將檢收校對單及統一發票上
    買受人記載為上訴人。按諸民法第169 條規定，系爭貨物縱
    非上訴人所買，上訴人亦應負授權人之責任。至上訴人所稱
    系爭貨款已由朱某簽發支票支付，因支票未兌現，被上訴人
    始轉向上訴人請求乙節，查支票乃無因及流通證券，系爭貨
    物，縱曾以朱某之支票為付款方式，亦不能因此即謂系爭貨
    物為朱某所購買而與上訴人無表見代理關係，遂使上訴人藉
    以解免其授權人之責任。茲朱某簽付之支票不能兌現，則被
    上訴人本於買賣關係，訴請上訴人給付貨款及其法定遲延利
    息，即無不當」，亦經最高法院著有70年台上字第1041號判
    例可參。本件材料買賣交易，既係由工地品管主任丙○○以
    被告公司名義訂購，並要求原告開立抬頭為被告公司之統一
    發票，嗣被告取得發票後，又由工地負責人丁○○以其公司
    名義匯款支付部分買賣價金，則被告對於丁○○、丙○○等
    人以公司名義購買材料之事實，自難諉為不知，已如前述，
    且依吾人一般生活經驗，其交易過程亦足使原告相信本件買
    賣之對象確為被告公司；縱認被告僅係借牌與丁○○承包工
    程，然被告既無法舉證證明原告明知丁○○、丙○○無代理
    權或可得而知，依前開法條規定及判例意旨，自應對原告就
    本件材料買賣負授權人之責任。被告此部分之抗辯，並非可
    採。
二、原告是否應負瑕疵擔保責任？被告主張抵銷或拒絕付款有無
    理由？
  (一)被告就本件材料貨品部分，雖抗辯稱：「原告於95年9 月20
    日交付之ST管，規格係4.0mm ×6m(20S) ，與丙○○所訂購
    之5.2 mm規格不符，業據證人丁○○、丙○○結證在卷；又
    因管徑規格不符，須重新購料切除重作 (暫計200,000 元)
    ，合計270,570 元，依民法第227 條不完全給付之規定，應
    由原告負賠償責任，爰主張抵銷之意思表示。另證人丁○○
    亦證稱原告並未依約提出材料之出廠證明及品保資料，縱認
    被告應負授權之責，惟被告既未依約交付上開資料，付款條
    件顯未成就，被告亦得拒絕付款」云云。
  (二)惟按當事人主張有利於己之事實者，就其事實有舉證之責任
    ，民事訴訟法第277 條前段定有明文。又買受人應按物之性
    質，依通常程序從速檢查其所受領之物。如發見有應由出賣
    人負擔保責任之瑕疵時，應即通知出賣人。買受人怠於為前
    項之通知者，除依通常之檢查不能發見之瑕疵外，視為承認
    其所受領之物。不能即知之瑕疵，至日後發見者，應即通知
    出賣人，怠於為通知者，視為承認其所受領之物，亦為民法
    第356 條所明定。
  (三)被告雖抗辯原告於95年9 月20日交付之ST管規格不符；惟本
    件原告交付之材料，均已施作在工程上，僅餘一些備用材料
    放在工地等情，已據證人丙○○證述明確。該等材料既係工
    地品管主任丙○○所訂購，若有任何規格不符或其他瑕疵，
    則丙○○自當隨時向原告反應，以求改善，實無將材料施作
    使用之後，再主張規格不符，須切除重作之理。又證人丙○
    ○身為工地品管主任，對於工程材料規格，自然知之其稔，
    其於本院審理中證稱：「據我所知，最後一批管線有一些規
    格不符」等語，然卻無法明確指出就那一部分材料規格不符
    ，顯與常情有違；另本院比對原告提出之送貨單記載，最後
    一批材料交付時間為95年10月24日，並由丙○○簽收，被告
    卻陳稱95年9 月20日交付之ST管規格不符云云，亦與丙○○
    上開證詞相左，是否真實，自有可疑。
  (四)證人丁○○於本院審理中雖又證稱：「因為工程已到尾端，
    也有逾期罰款的情形，且業主發現有一些材料規格不符，拒
    絕付款，我們跟原告講過，等向公共工程委員會申請協調之
    後才決定如何處理。」云云；惟查，被告公司因本件工程履
    約爭議，於96年1 月10日以工程業主（南部科學工業園區管
    理局）為相對人，向行政院公共工程委員會申請調解，其申
    請書除已明確記載為本件工程（南科路竹園區住宅區高架水
    塔及配水池工程）之承攬人外，有關申請調解之理由，亦僅
    及於「業主未能排除工程障礙因素，反以被告公司未依約定
    期限完成工作，並藉口工程保險單疑義，違約扣留分段估驗
    款」等事項，並無任何有關工程材料規格不符，須切除重做
    之爭議，足認丁○○之證言，顯與事實不符。此外，被告復
    未能舉出任何貨品瑕疵或通知原告處理瑕疵之證據，以證明
    原告交付之材料貨品有何瑕疵，空言抗辯，自非可採，其主
    張部分工程須切除重做，預估費用270,570 元，可向原告抵
    銷貨款云云，亦屬無據。
  (五)有關被告抗辯材料之出廠證明及品保資料部分，固據證人丁
    ○○證稱：「原告未提出材料之出廠證明及品保資料」云云
    ；然原告否認有此約定，並表示「只要被告給付貨款，原告
    必同時交付材料之出廠證明及品保資料，絕無虛言」等語。
    因本件買賣均為口頭交易，訂購貨品當時，雙方是否真有「
    原告應提出材料出廠證明及品保資料」之約定，並無任何書
    面資料可考，被告亦無法舉證證明確有此項約定，其以原告
    未提出材料之出廠證明及品保資料為由，拒絕付款，亦有未
    合。
三、綜上所述，本件被告之抗辯均非可採，其對於原告應負買賣
    交易之授權人責任，原告依買賣及表見代理法律關係，請求
    被告給付材料貨款1,088,274 元及自起訴狀繕本送達被告翌
    日即96年5 月26日起至清償日止，按年息百分之五計算之利
    息，為有理由，應予准許。
伍、假執行之宣告：
    原告陳明願供擔保請求宣告執行、被告陳明如受不利判決，
    願供擔保請求宣告免為假執行，經核並無不合，茲均酌定相
    當之擔保金額准許之。
陸、訴訟費用：
    按法院為終局判決時，應依職權為訴訟費用之裁判；又訴訟
    費用，由敗訴之當事人負擔，民事訴訟法第87第1 項、第78
    條分別定有明文。本件原告之訴為有理由，訴訟費用11,971
    元，自應由被告負擔，爰裁判如主文第二項所示。
柒、本件事證已臻明確，兩造其餘攻擊防禦方法及證據，並不影
    響本案之判斷，爰不一一審酌論列，併此敘明。
捌、結論：本件原告之訴為有理由，依民事訴訟法87條第1 項、
    第78條、第390 條第2 項、第392 條第2 項判決如主文。
中　　華　　民　　國　　96　　年　　10　　月　　31　　日
                  民事第二庭  法　官　楊清安
以上正本係照原本作成。
如對本判決上訴，須於判決送達後20日內向本院提出上訴狀。
中　　華　　民　　國　　96　　年　　10　　月　　31　　日
                              書記官　陳南山
